【裁判字號】    99,訴,999
【裁判日期】    990723
【裁判案由】    偽造文書等
【裁判全文】
臺灣臺北地方法院刑事判決               99年度訴字第999號
公  訴  人  臺灣臺北地方法院檢察署檢察官
被      告  乙○○
            甲○○
            丁○○
上列被告等因偽造文書等案件，經檢察官提起公訴（99年度偵字
第10136號），因被告等於準備程序進行中，就被訴事實為有罪
之陳述，經本院告知簡式審判程序意旨，並聽取公訴人及被告等
之意見後，本院裁定依簡式審判程序審理，判決如下：
    主  文
乙○○共同偽造公文書，足以生損害於公眾及他人，累犯，處有
期徒刑壹年肆月。扣案如附表所示之物均沒收。
甲○○共同偽造公文書，足以生損害於公眾及他人，處有期徒刑
壹年。扣案如附表所示之物均沒收。
丁○○共同偽造公文書，足以生損害於公眾及他人，處有期徒刑
壹年貳月。扣案如附表所示之物均沒收。
    事  實
一、乙○○前因公共危險案件，經臺灣臺中地方法院以93年度豐
    交簡字第269號判處有期徒刑5月確定，並於民國94年1月7日
    以易科罰金執行完畢。猶不知悔改，因急需工作謀生而在網
    路上與一真實姓名年籍不詳之成年男子相識，該不詳男子向
    乙○○表示僅需負責開車載送他人之工作，每日即可獲取新
    臺幣（下同）5千元之報酬，乙○○一時需錢孔急，遂應允
    該不詳男子之提議，該不詳男子並提供含0000000000、0000
    000000門號之SIM卡之行動電話予乙○○以供聯繫之用；甲○○則在臺中市○○○○路咖啡店與一真實姓名年籍不詳之
    成年男子相識，該男子獲悉甲○○當時亦處於失業狀態，乃
    表示願提供工作機會予甲○○，且每日報酬為5千元，甲○○應允後，該不詳男子並提供含0000000000門號之SIM卡之
    行動電話予甲○○持用；另丁○○前曾向綽號「小龐」真實
    姓名年籍不詳之成年男子借貸金錢，嗣因無法清償借款，乃
    同意「小龐」之提議，約定充當車手用以抵繳所積欠之金錢
    ，「小龐」並提供含0000000000、0000000000門號之SIM卡
    之行動電話予丁○○以供聯繫之用。
二、迨「小龐」及其所屬詐欺集團之成員分別與乙○○、甲○○
    、丁○○等謀議既定，乃共同基於意圖為自己不法所有、偽
    造公文書及偽造特種文書之共同犯意聯絡，分由詐欺集團所
    屬之成年成員，於99年4月27日，致電予丙○○佯稱前一日
    所繳付之款項經上級認定不足額，需再提領70萬元供作法院
    監管用途云云。同日，丁○○則在臺中市逢甲大學附近某處
    ，先行將自己之相片張貼於「小龐」當場所提供之「法務部
    檢察署行政單位監管科科員楊金茂」之識別證上，用以表示
    係代表法務部檢察署之科員之意，「小龐」另同時交付未黏
    貼相片之「法務部檢察署行政單位監管科科員何世凱」之識
    別證乙張予丁○○，「小龐」並向丁○○表示迨至臺北之指
    定地點後，將識別證與嗣後以傳真接收之公文書出示予來人
    ，並向來人收取金錢即可。而乙○○則於同日依詐欺集團之
    指示，駕駛詐欺集團所租得之0252-LD號自小客車，至臺中
    市逢甲大學前，搭載在該處等候之甲○○、丁○○2人，嗣
    渠等抵達臺北市後，詐欺集團復以前開交付予丁○○之行動
    電話指示渠等至臺北市文山區萬芳附近之之7-11便利商店，
    由丁○○下車至7-11便利商店內收受詐欺集團所傳真之「臺
    北地方法院地檢署監管科」之公文書，丁○○取得前開公文
    書上車後，詐欺集團復又指示渠等駕車前往臺北市○○區○○街上之「萬芳4號公園」，迨抵達前開公園後，詐欺集團
    分別以前開交付予乙○○、甲○○、丁○○之行動電話指示
    渠等，要求乙○○駕車至附近7-11與全家便利商店前等候接
    應甲○○、丁○○，甲○○則被告知丙○○之外表特徵，負
    責尾隨於丙○○之後，確認丙○○週遭有無警察，至丁○○
    係負責在公園前等候丙○○前來，由其負責出示前開偽造之
    識別證及公文書，並收受丙○○所交付之金錢，而足生損害
    於「楊金茂」、「何世凱」、法務部及臺灣臺北地方法院檢
    察署之職務執行正確性及司法文書之公信力。又丙○○因於
    99年4月26日業已交付180萬元予該詐欺集團之一成員，於99
    年4月27日再次接獲來電後，心存疑議，乃前往臺北市政府
    警察局文山第一分局萬芳派出所查證，經員警陪同丙○○前
    往赴約，而於同日14時許，在臺北市○○區○○街16巷附近
    ，當場查獲乙○○、甲○○、丁○○3人而未遂，並扣得行
    動電話5具（門號為0000000000、0000000000、0000000000
    、0000000000、0000000000）、法務部檢察署行政單位識別
    證2張（分別為科員楊金茂、何世凱）、臺北地方法院檢察
    署監管科公文書等物，而獲悉上情。
三、案經丙○○訴由臺北市政府警察局文山第一分局報由臺灣臺
    北地方法院檢察署檢察官偵查起訴。
    理  由
一、按除被告所犯為死刑、無期徒刑、最輕本刑為3年以上有期
    徒刑之罪或高等法院管轄第一審案件者外，於法院行準備程
    序進行中，被告先就被訴事實為有罪之陳述時，審判長得告
    知被告簡式審判程序之旨，並聽取當事人、代理人、辯護人
    及輔佐人之意見後，裁定進行簡式審判程序；又簡式審判程
    序之證據調查，不受刑事訴訟法第159條第1項、第161條之2
    、第161條之3、第163條之1及第164條至第170條規定之限制
    ，刑事訴訟法第273條之1第1項、第273 條之2分別定有明文
    。本件被告乙○○、甲○○、丁○○所犯係死刑、無期徒刑
    、最輕本刑為3年以上有期徒刑以外之罪，其於準備程序中
    就被訴事實為有罪之陳述，經告知簡式審判程序之旨，並聽
    取公訴人、被告等之意見後，認適宜由進行簡式審判程序，
    爰依刑事訴訟法第273條之1第1項規定，進行簡式審判程序
    ，合先敘明。
二、上揭犯罪事實，業據被告乙○○、甲○○、丁○○等於本院
    準備程序中坦承不諱（見本院卷99年6月25日之準備程序筆
    錄），核與證人即告訴人丙○○於警詢中之證詞相符（見偵
    卷第6-9頁），並有臺北市政府警察局文山第一分局搜索扣
    押筆錄、扣押物品目錄表、偽造之法務部檢察署行政單位監
    管科科員楊金茂、何世凱之識別證共2張（其中楊金茂之識
    別証上黏貼丁○○之相片）、臺北地方法院地檢署監管科公
    文書1紙、贓物認領保管單、被告丁○○接收詐欺集團傳真
    公文書之7-11便利商店統一發票（發票號碼為MJ00000000）
    、被告乙○○所使用之0000000000、0000000000號電話雙向
    通聯記錄、被告甲○○所使用之0000000000號電話雙向通聯
    記錄、被告丁○○所使用之0000000000、0000000000號電話
    雙方通聯記錄、臺灣臺北地方法院檢察署99年度藍保管字第
    531號保管單等在卷可稽，足徵被告3人所為之自白核與事實
    相符，堪值採信。從而，本件事證明確，被告等犯行均堪予
    認定，均應予依法論科。
三、論罪科刑部分：
     （一)按所謂文書，乃以文字或符號為一定之意思表示，具
          有存續性，以為法律上或社會生活上重要事項之證明
          者而言，故不論係影本或原本，若有上述文書之性質
          ，均屬文書之範疇。而刑法上所稱之「公文書」，係
          指公務員職務上製作之文書，與其上有無使用「公印
          」無涉；若由形式上觀察，文書之製作人為公務員，
          且文書之內容係就公務員職務上之事項所製作，即令
          該偽造之公文書上所載製作名義機關不存在，或該文
          書所載之內容並非該管公務員職務上所管轄，然社會
          上一般人既無法辨識而仍有誤信為真正之危險，仍難
          謂非公文書（最高法院54年度臺上字第1407號判例意
          旨參照）。查卷附偽造之「臺北地方法院地檢署監管
          科」公文，形式上已表明係臺灣臺北地方法院檢察署
          所出具，其內容又係關於申請提存或刑事案件之偵辦
          情形，自有表彰該等公署公務員本於職務而製作之意
          ，雖臺灣臺北地方法院檢察署並無「王吉生」法官，
          亦無「監管科」之單位，亦未辦理提存監管金錢之職
          務，然依前揭說明，均仍屬公文書。
    （二）被告丁○○冒充法務部檢察署監管科科員楊金茂，自
          足以生損害於法務部對所屬人員管理及職務執行之正
          確性，以及楊金茂之權益，當無疑義。
    （三）核被告乙○○、甲○○、丁○○等所為，係犯第211
          條偽造公文書、第212偽造特種文書罪、第339條第3
          項、第1項詐欺取財未遂罪。被告等所為係以共同犯
          罪意思犯上述各罪，而由其他共犯實行偽造「臺灣省
          法務部檢察署印」公印，並續為偽造前開公印之印文
          之行為，均為共同偽造公文書之部分行為，不另論罪
          。被告3人與綽號「小龐」暨其所屬詐欺集團間，就
          上開犯行，具有犯意聯絡及行為分擔，應論以共同正
          犯。復按依告訴人前所述被害之情節，該詐欺集團應
          有成員多人，且分工細密，惟自最初假冒政府官員打
          電話向告訴人行騙開始，至最後被告乙○○駕車載送
          被告甲○○、丁○○等欲冒充法院職員持偽造之公文
          書向告訴人行騙收款為止，各成員間雖有不同階段之
          分工，於自然觀念上並非不能區分為數行為，惟依一
          般社會通念，該各階段之行為係包括在同一詐騙目的
          ，被害人亦僅單一1人，被告3人與「小龐」及所屬詐
          欺集團各成員間前後所為各階段之行為應評價為一罪
          方符合刑罰公平原則，如予數罪併罰，反有過度處罰
          之疑（最高法院97年度臺上字第1880號判決要旨參照
          ），故被告等所犯上開3罪，應係以一行為同時觸犯3
          罪名，為想像競合犯，應從一重論以刑法第211條之
          偽造公文書罪論斷。至起訴書論罪法條欄雖未論及刑
          法第212條偽造特種文書罪部分，惟查起訴書之犯罪
          事實就此部分業已論及，被告等就此已得行使防禦及
          答辯，況此部分與已起訴之行為，有想像競合之裁判
          上一罪關係，本院自應併予審理。
    （四）被告乙○○有如犯罪事實欄所載之前科紀錄，此有臺
          灣高等法院被告前案紀錄表1份附卷可憑，其於前開
          徒刑執行完畢後5年內，故意犯本件有期徒刑以上之
          罪，為累犯，應依法加重其刑。
    （五）爰審酌被告乙○○、甲○○、丁○○或為圖無償免除
          債務，或因解決經濟困境，竟與上揭「小龐」暨其所
          屬之詐欺集團，利用一般民眾欠缺法律專業知識、對
          於檢察機關偵辦案件程序及職掌職務內容未必瞭解，
          並民眾對於檢察機關人員執行職務公信力之信賴等心
          理，而欲持以偽造公文書及識別證之方式遂行其詐騙
          行為，手段卑劣，對於告訴人造成之損害非輕，所為
          實應予以非難，惟念其犯後坦承犯行，深表悔意，態
          度良好，且其於本案犯罪之角色分工上，較諸「小龐
          」及詐欺集團成員等核心份子而言，尚屬居於較次要
          之地位，又被告丁○○將相片黏貼於識別證上，且負
          責接收傳真之偽造公文書等，較之於被告乙○○、陳
          弘憲實施之情節，被告丁○○參與之情節顯較重等一
          切情狀，爰分別量處如主文所示之刑，以示警懲，
四、沒收部分：
    扣案如附表所示之偽造公文書、特種文書及行動電話5具均
    為被告等與地下錢莊成員所有，且為供被告等及詐欺集團犯
    罪所用之物，均應依刑法第38條第1項第2款之規定諭知沒收
    ，另偽造公文書上偽造之「臺灣省法務部檢察署印」印文1
    枚，因前揭偽造之公文書業經本院宣告沒收，而無依刑法第
    219條規定重複諭知沒收之必要，併此敘明。
五、公訴意旨另認被告等上開犯行尚涉犯刑法第158條第1項冒充
    公務員行使職權罪嫌等語。惟按犯罪事實應依證據認定之，
    無證據不得認定犯罪事實；不能證明被告犯罪者，應諭知無
    罪之判決，刑事訴訟法第154條第2項、第301條第1項分別定
    有明文。又按事實之認定，應憑證據，如未能發現相當證據
    ，或證據不足以證明，自不能以推測或擬制之方法，以為裁
    判基礎；且認定犯罪事實所憑之證據，雖不以直接證據為限
    ，間接證據亦包括在內；然而無論直接或間接證據，其為訴
    訟上之證明，須於通常一般之人均不致有所懷疑，而得確信
    其為真實之程度者，始得據為有罪之認定，倘其證明尚未達
    到此一程度，而有合理之懷疑存在時，即無從為有罪之認定
    ，最高法院分別著有40年臺上字第86號、76年臺上字第4986
    號判例意旨可稽。本件公訴人認被告涉有上開冒充公務員行
    使職權罪嫌，無非以上開扣得之偽造公文書及識別證等文件
    為其論據。惟查：告訴人丙○○於警詢中證稱伊尚未與歹徒
    碰面，因歹徒於電話中口述之地點有誤，但因歹徒不讓伊掛
    掉電話，在雙方相約之際，警方及時發現歹徒位置，隨即將
    歹徒逮捕等語（見偵卷第8頁背面），則被告丁○○尚未出
    示識別證及公文予告訴人查看即已為警方查獲，可見被告等
    並無以公務員自居而僭行公務員職權之言行，是被告等此部
    分之犯罪顯無法證明，本應由本院為無罪之諭知，惟檢察官
    認此部分與上開有罪部分有想像競合之裁判上一罪關係，本
    院爰不另為無罪之諭知，併此敘明。
據上論斷，應依刑事訴訟法第273條之1第1項、第284條之1、第
299條第1項前段，刑法第28條、第211條、第212條、第339條第1
項、第3項、第55條、第38條第1項第2款，刑法施行法第1條之1
，判決如主文。
本案經檢察官李彥霖到庭執行職務
中    華    民    國    99    年    7     月    23    日
                  刑事第十七庭  法  官  楊雅清
上正本證明與原本無異。
如不服本判決應於收受送達後10日內向本院提出上訴書狀，並應
敘述具體理由；其未敘述上訴理由者，應於上訴期間屆滿後20日
內向本院補提理由書（均須按他造當事人之人數附繕本）「切勿
逕送上級法院」。告訴人或被害人如對於本判決不服者，應具備
理由請求檢察官上訴，其上訴期間之計算係以檢察官收受判決正
本之日期為準。
                                書記官  吳俊龍
中    華    民    國    99    年    7     月    23    日
附錄本案論罪科刑法條全文：
中華民國刑法第211條
（偽造變造公文書罪）
偽造、變造公文書，足以生損害於公眾或他人者，處 1 年以上
7 年以下有期徒刑。
中華民國刑法第212條
（偽造變造特種文書罪）
偽造、變造護照、旅券、免許證、特許證及關於品行、能力服務
或其他相類之證書、介紹書，足以生損害於公眾或他人者，處 1
年以下有期徒刑、拘役或 3 百元以下罰金。
中華民國刑法第339條
（普通詐欺罪）
意圖為自己或第三人不法之所有，以詐術使人將本人或第三人之
物交付者，處 5 年以下有期徒刑、拘役或科或併科 1 千元以下
罰金。
以前項方法得財產上不法之利益或使第三人得之者，亦同。
前二項之未遂犯罰之。
附表
┌──┬──────────────────┐
│編號│      應沒收之物                    │
├──┼──────────────────┤
│ 1  │「臺北地方法院地檢署監管科」之公文書│
│    │1張（含其上偽造之臺灣省法務部檢察署 │
│    │印1枚）                             │
├──┼──────────────────┤
│ 2  │「法務部檢察署行政單位」識別證1張   │
│    │  單位：「監管科」                  │
│    │  姓名：「楊金茂」                  │
│    │  職稱：「科  員」                  │
├──┼──────────────────┤
│ 3  │「法務部檢察署行政單位」識別證1張   │
│    │  單位：「監管科」                  │
│    │  姓名：「何世凱」                  │
│    │  職稱：「科  員」                  │
├──┼──────────────────┤
│ 4  │ 行動電話5具                        │
│    │（門號為0000000000、0000000000、0939│
│    │  474587、0000000000、0000000000）  │
└──┴──────────────────┘

司法院資訊處製作；財團法人民間司法改革基金會備份。
